ACORDAO-COMPLETO-2453580

ACÓRDÃO 45/2021 ATA 1/2021 - SEGUNDA CÂMARA

VISTOS, relatados e discutidos estes autos de aposentadorias deferidas pelo Centro Federal de Educação Tecnológica Celso Suckow da Fonseca em favor de Leo Floriano Ferraz de Medeiros, Luís Rogerio do Amaral Braga, Luiz Carlos Anjo, Marcus Vinicius de Oliveira Guida e Marisa Bastos;
ACORDAM os Ministros do Tribunal de Contas da União, reunidos em Sessão da 2ª Câmara, nos termos do art. 71, III e IX, da Constituição de 1988, dos arts. 1º, V, 39, II, e 45 da Lei nº 8.443, de 1992, e dos arts. 260, § 1º, e 262, § 2º, do RITCU, ante as razões expostas pelo Relator, em: 
9.1. assinalar a legalidade dos atos iniciais de aposentadoria em favor de Leo Floriano Ferraz de Medeiros (à Peça 3 sob o n.º 10093303-04-2012-000009-3) , Luís Rogerio do Amaral Braga (à Peça 4 sob o n.º 10093303-04-2010-000001-2) , Luiz Carlos Anjo (à Peça 5 sob o n.º 10093303-04-2007-000026-5) e Marisa Bastos (à Peça 7 sob o n.º 10093303-04-2008-000015-2) , concedendo-lhes os respectivos registros;
9.2. assinalar a ilegalidade do ato inicial de aposentadoria em favor de Marcus Vinicius de Oliveira Guida (à Peça 6 sob o n.º 10093303-04-2011-000017-1) , negando-lhe o respectivo registro, em face da indevida continuidade na destacada percepção da parcela a título de decisão judicial sem a necessária absorção, contudo, diante das supervenientes modificações na estrutura remuneratória;
	9.3. dispensar o ressarcimento das quantias percebidas indevidamente, mas de boa-fé, em consonância com a Súmula nº 106 do TCU; 
	9.4. determinar que, no prazo de 15 (quinze) dias contados da ciência desta deliberação, o Centro Federal de Educação Tecnológica Celso Suckow da Fonseca adote as seguintes medidas: 
	9.4.1. faça cessar os pagamentos decorrentes do ato ora considerado ilegal pelo item 9.2 deste Acórdão sob pena de responsabilidade solidária da autoridade administrativa omissa, nos termos do art. 71, IX, da Constituição de 1988 e do art.¿262, caput, do RITCU; 
	9.4.2. dê ciência desta deliberação ao interessado apontado no item 9.2 deste Acórdão, alertando-o de que o efeito suspensivo proveniente da eventual interposição do subsequente recurso junto ao TCU não o eximirá da devolução dos valores percebidos indevidamente após a notificação, diante do não provimento do recurso, devendo encaminhar os comprovantes da correspondente notificação ao TCU no prazo de 30 (trinta) dias; 
	9.4.3. encaminhe a este Tribunal, nos termos do art. 262, § 2º, do RITCU, o novo ato de concessão da aludida aposentadoria apontada no item 9.2 deste Acórdão, sem a ilegalidade indicada nesta deliberação, para que seja submetido à apreciação pelo TCU, na forma do art. 260, caput, do RITCU; 
	9.5.  enviar a cópia do presente Acórdão, com o Relatório e a Proposta de Deliberação, ao Centro Federal de Educação Tecnológica Celso Suckow da Fonseca, para ciência e efetivo cumprimento ao item 9.4 deste Acórdão; e 
	9.6. arquivar o presente processo, sem prejuízo de promover o monitoramento da determinação proferida pelo item 9.4 deste Acórdão, representando ao TCU, se necessário.

Aposentadorias deferidas pelo Centro Federal de Educação Tecnológica Celso Suckow da Fonseca em favor de Leo Floriano Ferraz de Medeiros, Luís Rogerio do Amaral Braga, Luiz Carlos Anjo, Marcus Vinicius de Oliveira Guida, e Marisa Bastos.

Segunda Câmara

Centro Federal de Educação Tecnológica Celso Suckow da Fonseca.

3. Interessados:  Leo Floriano Ferraz de Medeiros (CPF XXX.179.017-XX); Luís Rogerio do Amaral Braga (CPF XXX.296.327-XX); Luiz Carlos Anjo (CPF XXX.855.797-XX); Marcus Vinicius de Oliveira Guida (CPF XXX.064.387-XX); e Marisa Bastos (CPF XXX.718.347-XX).

13.1. Ministros presentes: Bruno Dantas (Presidente), Augusto Nardes, Aroldo Cedraz e Raimundo Carreiro.
13.2. Ministros-Substitutos presentes: Marcos Bemquerer Costa e André Luís de Carvalho (Relator).

ANDRÉ DE CARVALHO

Trata-se de aposentadorias deferidas pelo Centro Federal de Educação Tecnológica Celso Suckow da Fonseca em favor de Leo Floriano Ferraz de Medeiros, Luís Rogerio do Amaral Braga, Luiz Carlos Anjo, Marcus Vinicius de Oliveira Guida e Marisa Bastos.
2.	Após a análise final do feito, o Auditor Federal Osvaldo Nunes Alves lançou o seu parecer conclusivo à Peça 9, com a anuência, por delegação de competência, do diretor da Sefip (Peça 10) , nos seguintes termos:
	" (...) EXAME TÉCNICO
Ato de Leo Floriano Ferraz de Medeiros
3.	O ex-servidor aposentou-se voluntariamente, com proventos integrais, com base no art. 3º da EC 47/2005. Não há irregularidade no ato.
Ato de Luis Rogerio do Amaral Braga
4.	O interessado aposentou-se voluntariamente, com proventos integrais, no cargo de Professor do Ensino Básico, Técnico e Tecnológico, contando com 32 anos, 6 meses e 5 dias de tempo de efetivo exercício no magistério, com base no art. 6º da EC 41/2003. 
5.	Consta do ato parcela judicial no valor de R$ 68,26, entretanto, não há mais o pagamento correspondente na ficha financeira do interessado. Assim, com base no § 4º do art. 260 do Regimento Interno deste Tribunal, o ato poderá ser considerado legal.
Ato de Luiz Carlos Anjo
6.	O ex-servidor aposentou-se voluntariamente, com proventos integrais, no cargo de Professor de lº e 2º graus, contando com 35 anos, 2 meses e 21 dias de efetivo exercício no magistério, com base no art. 6º da EC 41/2003. O ato está regular.
Ato de Marcus Vinicius de Oliveira Guida
7.	O ex-servidor aposentou-se compulsoriamente aos setenta anos de idade, com base no art. 40, inciso II, § 1º da Constituição Federal, com redação dada pela EC 41/2003. Constatou-se na ficha financeira do interessado a inclusão da rubrica 'DECISAO JUDICIAL TRAN JUG AT ', no valor de R$ 92,95 (3,17%) , considerada irregular por esta Corte de Contas.
8.	No âmbito do TCU, é pacífico o entendimento acerca do pagamento de percentuais relativos a planos econômicos (Acórdão 2161/2005-TCU-Plenário (da lavra do Ministro Walton Alencar Rodrigues) e 3.624/2013-Plenário (autoria do Ministro Benjamin Zymler) , 159/2005-lª Câmara (de autoria do Ministro Guilherme Palmeira) , 99/2006-1ª Câmara (da lavra do Ministro Augusto Nardes) 437/2006-1ª Câmara (de autoria do Ministro Marcos Vinicios Vilaça) , 3775/2011- 1ª Câmara (de autoria do Ministro Valmir Campelo) e 2.278/2014-1ª Câmara (da lavra do Ministro Marcos Bemquerer) e 438/2006-2ª Câmara (autoria do Ministro Benjamin Zymler) , 3.218/2007-2ª Câmara, (da lavra do Ministro Aroldo Cedraz) , 4.731/2008-2ª Câmara (lavra do Ministro Raimundo Carreiro) , 308/2011-2ª Câmara (autoria do Ministro Augusto Nardes) e 2.062/2014-2ª Câmara (da lavra do Ministro Raimundo Carreiro) . O acórdão paradigmático é o Acórdão 2161/2005-TCU-Plenário (da lavra do Ministro Walton Alencar Rodrigues) , cujo entendimento é no seguinte sentido:
a)	o pagamento destacado de vantagem relativa a decisão judicial que concedeu reajuste relativo a perdas decorrentes de planos econômicos não deve extrapolar a data-base (data de revisão geral de remuneração da categoria) seguinte àquela que serviu de referência ao julgado;
b)	a mencionada vantagem tem natureza de antecipação salarial, não se incorporando à remuneração, a menos que expressa determinação contrária conste na decisão judicial;
c)	no caso de expressa determinação judicial de incorporação da vantagem, o pagamento deve ser feito na forma de vantagem pessoal nominalmente identificada (VPNI) , em valores fixos, e não percentuais, sujeita exclusivamente aos reajustes gerais do funcionalismo, subtraindo-se as sucessivas incorporações decorrentes de novas estruturas remuneratórias criadas por lei até a absorção integral dessa vantagem.
9.	Vale, ainda, transcrever trecho do voto condutor do Acórdão 1857/2003-TCU-Plenário, da lavra do Ministro Adylson Motta:
 (...) excetuada a hipótese de a decisão judicial haver expressamente definido que a parcela concedida deva ser paga mesmo após o subsequente reajuste salarial, deve prevalecer a justa Súmula nº 322 do TST, cabendo a este Tribunal de Contas considerar ilegal o ato concessório, determinando a sustação dos pagamentos indevidos. (...) 
10.	Cabe observar que tal entendimento constitui efetiva defesa da coisa julgada. Estender o pagamento de parcelas antecipadas para além da data-base, sem expressa determinação judicial nesse sentido, seria extrapolar os limites do próprio julgado, consistindo em erro do gestor de pessoal na execução da ordem judicial.
11.	Nos casos concretos ora analisados, embora a parcela questionada esteja sendo paga pelo valor nominal (VPNI) , como é correto, não se atendeu plenamente aos requisitos do Acórdão
SisDoc: idSisdoc_21324130v6-31 - Instrucao_Processo_01231120200.doc - 2020 - 1ª Diat 22.161/2005-TCU-Plenário. É que não foram realizadas as devidas absorções por ocasião de reajustes de remuneração posteriores.
12.	Cabe, assim, proposta de ilegalidade e recusa de registro, nos termos do 260, § 1º, do Regimento Interno do TCU.
Ato de Marisa Bastos
13.	A ex-servidora aposentou-se voluntariamente, com proventos integrais, no cargo de Professor de 1º e 2º Graus, contando com 24 anos, 3 meses e 22 dias de tempo de efetivo exercício no magistério, com base no art. 6º da EC 41/2003. Não há óbice à legalidade do ato.
CONCLUSÃO
14.	Em razão do exposto e tendo em vista as análises realizadas nos atos de concessão de aposentadoria de Leo Floriano Ferraz de Medeiros, Luis Rogerio do Amaral Braga, Luiz Carlos Anjo e Marisa Bastos, esta Unidade Técnica considera que os atos em tela podem receber a chancela de legalidade e o registro por esta Egrégia Corte, com a ressalva de que o pagamento irregular da parcela judicial constante do ato do ex-servidor Luis Rogerio do Amaral Braga não mais subsiste.
15.	 Quanto ao ato de Marcus Vinicius de Oliveira Guida, deverá ser considerado ilegal, ante
 o pagamento de parcela judicial no valor de R$ 92,95, referente a 3,17%, sem as devidas absorções  por ocasião de reajustes de remuneração posteriores.
16.	Destaque-se que a análise deste processo levou em conta os dispositivos da Resolução TCU 315/2020 e que o ato concessório em favor de Marcus Vinicius de Oliveira Guida completará cinco anos no TCU em 01/03/2021.
PROPOSTA DE ENCAMINHAMENTO
17.	Ante o exposto, com fundamento nos arts. 71, inciso III, da Constituição Federal, 1o, inciso V, e 39, inciso II, da Lei n. 8.443/1992 e 260, §§ 1o, 2º e 4º, do Regimento Interno do Tribunal de Contas da União, propõe-se:
a)	considerar LEGAL e conceder o registro dos atos iniciais de aposentadoria de Leo Floriano Ferraz de Medeiros (CPF: XXX.179.017-XX) , Luis Rogerio do Amaral Braga (CPF: XXX.296.327-XX) , Luiz Carlos Anjo (CPF: XXX.855.797-XX) e Marisa Bastos (CPF: XXX.718.347-XX) , ressalvando que a rubrica judicial não mais se faz presente nos proventos de Luis Rogerio do Amaral Braga;
b)	considerar ILEGAL o ato inicial de aposentadoria de Marcus Vinicius de Oliveira Guida (CPF: XXX.064.387-XX) ;
c)	dispensar o ressarcimento das quantias indevidamente recebidas de boa-fé, nos termos da Súmula TCU n. 106;
d)	determinar ao Centro Federal de Educação Tecnológica Celso Suckow da Fonseca, com fundamento no art. 45 da Lei 8.443/1992 e no art. 4º, inciso I, da Resolução TCU 315/2020, que:
d.1)	envie, no prazo de trinta dias, pelo Sistema e-Pessoal, com fulcro no art. 19, § 3º, da IN TCU 78/2018, novo ato de concessão de aposentadoria do interessado, livre da irregularidade detectada;
d.2)	dê ciência, no prazo de 15 (quinze) dias, do inteiro teor desta deliberação ao interessado, alertando-o de que o efeito suspensivo proveniente da interposição de eventuais recursos junto ao TCU não o exime da devolução dos valores percebidos indevidamente após a respectiva notificação, caso esses não sejam providos; 
d.3)	encaminhe ao Tribunal, no prazo de 30 (trinta) dias contados da ciência da decisão, documento apto a comprovar que o interessado tomou conhecimento do acórdão."
3.	Enfim, por intermédio do Exmo. Sr. Procurador Sergio Ricardo Costa Caribé, o MPTCU anuiu, em cota singela (Peça 11) , à referida proposta da Sefip.
É o Relatório.

não há.

Procurador Sergio Ricardo Costa Caribé.

APOSENTADORIA. INDEVIDA CONTINUIDADE NA DESTACADA PERCEPÇÃO DA PARCELA A TÍTULO DE DECISÃO JUDICIAL SEM A NECESSÁRIA ABSORÇÃO, ENTRETANTO, DIANTE DAS SUPERVENIENTES MODIFICAÇÕES NA ESTRUTURA REMUNERATÓRIA. ILEGALIDADE DO RESPECTIVO ATO. NEGATIVA DE REGISTRO. LEGALIDADE DOS DEMAIS ATOS. REGISTRO. DETERMINAÇÕES.

APOSENTADORIA (APOS)

Secretaria de Fiscalização de Integridade de Atos e Pagamentos de Pessoal e de Benefícios Sociais (Sefip).

Trata-se de aposentadorias deferidas pelo Centro Federal de Educação Tecnológica Celso Suckow da Fonseca sob as seguintes condições:
	Peça
	Beneficiário
	Data de Nascimento
	Tipo de Ato e de Aposentadoria
	Vigência
	Enviado ao TCU

	3
	Leo Floriano Ferraz de Medeiros
	7/9/1945
	inicial por aposentadoria voluntária
	10/4/2012
	1/3/2016

	4
	Luís Rogerio do Amaral Braga
	13/4/1953
	inicial por aposentadoria voluntária
	25/2/2010
	11/2/2016

	5
	Luiz Carlos Anjo
	20/3/1952
	inicial por aposentadoria voluntária
	18/5/2007
	22/2/2016

	6
	Marcus Vinicius de Oliveira Guida
	11/5/1941
	inicial por aposentadoria compulsória
	25/5/2011
	1/3/2016

	7
	Marisa Bastos
	23/4/1957
	inicial por aposentadoria voluntária
	23/5/2008
	25/2/2016

2. 	De toda sorte, após a análise final do feito, a Sefip pugnou pela legalidade dos atos em favor de Leo Floriano Ferraz de Medeiros, Luis Rogerio do Amaral Braga, Luiz Carlos Anjo e Marisa Bastos, sem prejuízo da ilegalidade do ato em prol de Marcus Vinicius de Oliveira Guida ante a indevida continuidade na destacada percepção da parcela a título de decisão judicial sem a necessária absorção, entretanto, diante das supervenientes modificações na estrutura remuneratória do interessado em desacordo, assim, com a jurisprudência fixada pelo TCU a partir, por exemplo, do Acórdão 2161/2005-TCU-Plenário, e do Acórdão 213/2012-TCU-Segunda Câmara, tendo o MPTCU anuído a essa proposta. 
3. 	O TCU pode incorporar o parecer da Sefip a estas razões de decidir.
4.	Bem se vê que, no aludido ato e na ficha financeira em favor de Marcus Vinicius de Oliveira Guida, subsistiria a parcela judicial sob o valor de R$ 92,95 não tendo sido absorvida pelos subsequentes reajustes ou aumentos deferidos em prol da carreira do servidor.
5.	A determinação, então, para a supressão do correspondente pagamento dessa parcela não caracterizaria o eventual desrespeito à coisa julgada, já que configuraria a mera adequação dos vencimentos ou proventos em face da situação jurídica posterior, destacando, nesse ponto, que os fundamentos para a concessão do provimento jurisdicional teriam sido suprimidos pelas alterações legislativas subsequentes ante a sua inegável eficácia superveniente sobre a cláusula rebus sic stantibus inerente a todas as decisões judiciais em consonância com a jurisprudência do TCU, a exemplo dos Acórdãos 213/2012 e 2.998/2013, da 2ª Câmara, do Acórdão 6739/2010-TCU-Primeira Câmara, e do Acórdão 1857/2003-TCU-Plenário. 
6.	Ao conduzir, aliás, a prolação do referido Acórdão 213/2012-TCU-Segunda Câmara, o Ministro-Relator Augusto Nardes apresentou a sua manifestação no sentido, por exemplo, de que: "os pagamentos dos percentuais relativos a planos econômicos, a exemplo da denominada URV (3,17%) , não se incorporam aos salários em caráter permanente, pois têm natureza de antecipação salarial, sendo devidos somente até a reposição das perdas salariais havidas no ano anterior, o que ocorre na primeira data-base posterior ao gatilho, conforme o Enunciado nº 322 do Tribunal Superior do Trabalho (TST)  ".
7.	Diante, enfim, da entrada do aludido ato no TCU há menos de 5 anos, não seria necessária a prévia oitiva do respectivo interessado, estando esse entendimento em plena consonância com a jurisprudência do STF (v.g.: MS-25.116 e MS-25.403) e com a exceção prevista na Súmula Vinculante n.º 3 do STF, além de estar em sintonia com a jurisprudência do TCU (v. g.: Acórdão 587/2011-TCU-Plenário, entre outros) .
8.	O TCU deve assinalar a ilegalidade, portanto, do aludido ato inicial de aposentadoria em favor de Marcus Vinicius de Oliveira Guida, negando-lhe o respectivo registro, sem prejuízo de assinalar a legalidade dos demais atos iniciais de aposentadoria para lhes conceder o respectivo registro.
Ante o exposto, pugno pela prolação do Acórdão ora submetido a este Colegiado.
TCU, Sala das Sessões, em tagDataSessao.
Ministro-Substituto ANDRÉ LUÍS DE CARVALHO 
Relator